【裁判字號】    90,抗,4032
【裁判日期】    901109
【裁判案由】    聲明異議
【裁判全文】
臺灣高等法院民事裁定  九十年度抗字第四○三二號
      抗  告  人  廖束娥
右抗告人因與彰化商業銀行股份有限公司間聲明異議事件，對於中華民國九十年十月
三日臺灣臺北地方法院九十年度執助字第一五六一號所為裁定，提起抗告，本院裁定
如左：
      主    文
原裁定廢棄。
      理    由
一、抗告意旨略以：抗告人為保證人，相對人（即債權人）應先向主債人求償，再向
    其執行；且主債務人係向相對人為自用住宅貸款，依銀行法第十二條之一第三項
    之規定，銀行辦理自用住宅放款及消費性放款時，應先向借款人求償，其不足額
    得就連帶保證人平均求償，相對人對抗告人聲請核發支付命令顯然違反上開規定
    等語。
二、按當事人或利害關係人對於執行法院強制執行之命令，或對於執行法官、書記官
    、執達員實施強制執行之方法，強制執行時應遵守之程序，或其他侵害利益之情
    事，得於強制執行程序終結前，為聲請或聲明異議，強制執行法第十二條第一項
    定有明文。次按銀行辦理自用住宅放款及消費性放款時，應先就借款人進行求償
    ，其求償不足部分得就連帶保證人平均求償，但為取得執行名義或保全程序者，
    不在此限，銀行法第十二條之一第三項規定甚明。故銀行法第十二條之一第三項
    之規定，為執行法院實施強制執行時應遵守之程序。其立法意旨係在實現先向主
    債務人求償之程序正義要求，其條文僅規定「求償」，與民法第七百四十五條規
    定之「強制執行無效果」之要件，尚屬有間。至於是否「求償不足」應依客觀事
    實認定，於債權人踐行相關求償程序可證實確屬無資力或不能償還者，即屬之（
    財政部九十年一月二日台財融一字第九○七○○○八○號解釋函參照）。
三、經查，本件相對人以臺灣板橋地方法院九十年度促字第一○二二九號支付命令為
    執行名義，對抗告人向臺灣板橋地方法院聲請執行，經臺灣板橋地方法院囑託原
    執行法院執行，有臺灣板橋地方法院板院通民執木一三二八一字第四一五○一號
    函、同院九十年度促字第一○二二九號支付命令及支付命令確定證明書影本各一
    份附於原執行法院卷可證（請見原審卷第一、五、六頁）。抗告人抗辯系爭債務
    係自用住宅貸款之連帶債務，相對人應先向借款人求償，再向其執行云云，向原
    執行法院聲明異議。按抗告人聲明異議後，系爭債務是否為自用住宅或消費性放
    款之連帶債務，為執行法院應依職權調查之事項，依民事訴訟法第五百十一條第
    二款規定，支付命令之聲請應表明請求之標的並其數量及請求之原因、事實，原
    執行法院可調閱上開支付命令案卷宗、並斟酌兩造提出之證據為判斷。原執行法
    院以：本件執行名義係支付命令，無法辨認抗告人是否為保證人，且相對人與債
    務人間之法律關係是否屬銀行法第十二條之一所規定之自用住宅或消費性放款，
    原執行法院亦無從審認為由，駁回抗告人之聲明，即有未洽，抗告意旨指摘原裁
    定不當，聲明廢棄，為有理由，自應由本院將原裁定廢棄，發回原執行法院另為
    適當之處理。另相對人聲請核發支付命令部分，屬執行名義之取得，並無銀行法
    第十二條之一第三項前段規定之適用，抗告意旨主張：相對人對抗告人聲請核發
    支付命令顯然違反銀行法之規定云云，亦屬誤會，附予敘明。
據上論結，本件抗告為有理由，爰裁定如主文。
中      華      民      國    九十      年    十一      月      九      日
                              民事第十二庭
                                  審判長法  官  林  丁  寶
                                        法  官  高  鳳  仙
                                        法  官  林  恩  山
右正本係照原本作成。
如不服本裁定，應於收受送達後十日內向本院提出抗告狀，並應繳納抗告費新台幣四
十五元正。
中      華      民      國    九十      年    十一      月      九      日
                                        書記官  周  淑  靜

司法院資訊處製作；財團法人民間司法改革基金會備份。
